【裁判字號】    96,保險簡上,2
【裁判日期】    970724
【裁判案由】    給付保險金
【裁判全文】
臺灣臺南地方法院民事判決           96年度保險簡上字第2號
上  訴  人  乙○○
訴訟代理人  李清輝律師
複代理人    丁○○
被上訴人    大都會國際人壽保險股份有限公司
法定代理人  甲○○
訴訟代理人  丙○○
上列當事人間請求給付保險金事件，上訴人對於中華民國96年3
月14日本院新營簡易庭96年度營保險簡字第1號第一審判決提起
上訴，經本院於97年7月10日言詞辯論終結，判決如下：
    主  文
上訴駁回。
第二審訴訟費用新臺幣肆仟捌佰元由上訴人負擔。
    事實及理由
甲、程序方面：
壹、按當事人得以合意定第一審管轄法院，但以關於由一定法律
    關係而生之訴訟為限；前項合意，應以文書證之，民事訴訟
    法第24條定有明文。本件系爭大都會新保本終身壽險保險單
    條款第32條約定，如有涉訟時，以要保人住所所在地法院管
    轄之合意管轄條款，此有該保險單影本附卷可稽（參原審卷
    第12頁），而本件要保人即上訴人乙○○住所所在地為臺南
    縣新營市○○路○段981號， 則上訴人就該契約涉訟之事項
    ，向原審法院提起本件訴訟，原審法院自有管轄權。
貳、本件被上訴人之法定代理人原為羅博特，於本院審理期間，
    法定代理人變更為甲○○，有財政部營業登記資料查詢表在
    卷可徵，是甲○○聲明其為被上訴人之法定代理人而承受訴
    訟，經核與法並無不合，應予准許。
參、按確認之訴，非上訴人有即受確認判決之法律上利益，不得
    提起。而所謂即受確認判決之法律上利益，係指法律關係之
    存否不明確，致上訴人在私法上之地位有受侵害之危險，而
    此項危險得以對於被上訴人之確認判決除去之者而言（最高
    法院42年台上字第1031號判例意旨參照）。查本件上訴人主
    張伊向被上訴人投保之新保本終身壽險及其附約「居家療養
    終身健康保險附約甲型」、「失能暨重大疾病豁免保險費」
    、「生命之愛」之保險契約法律關係之存否，影響上訴人將
    來得否請求被上訴人給付保險金，揆諸上揭說明，上訴人提
    起本件確認之訴，自有即受確認判決之法律上利益，合先敘
    明。
乙、實體方面：
壹、上訴人起訴主張：
一、其於民國（下同）90年7月4日以自己為被保險人，向被上訴
    人投保保險單號碼：0000000000之「新保本終身壽險」30萬
    元，並有「居家療養終身健康保險附約甲型」、「失能暨重
    大疾病豁免保險費」、「生命之愛」之附約（下稱：系爭保
    險契約），詎被上訴人竟於91年4月12日以上訴人「 於投保
    前即曾因『子宮肌瘤、子宮內膜異位瘤及卵巢囊腫及陰道異
    常出血……』等疾病多次就醫治療，但於投保當時遺漏告知
    ，致影響本公司之危險評估，茲依保險法第64條之規定及契
    約條款之約定，解除前揭保單號碼之所有保險契約」云云為
    由，逕自來函解除系爭保險契約，惟上訴人絕無遺漏告知「
    子宮肌瘤、子宮內膜異位瘤及卵巢囊腫及陰道異常出血」之
    病情（下稱：系爭疾病），此由下列諸點可明：
    (1)兩造就系爭保險契約簽訂之人壽保險要保書之被保險人告
      知事項中，第三欄「最近二個月是否曾因受傷或生病接受
      醫師治療、診療或用藥」、第五欄「過去一年是否曾因下
      列疾病而接受醫師診療或用藥…H 、乳腺炎、乳漏症、子
      宮內膜異位症、陰道異常出血（女性被保險人請回答）」
      ，均有勾選「是」，第十二欄填具「90.6.11因陰道異常
      出血，於嘉義華濟醫院治療，醫師建議使用黃體素服用三
      個月，目前服藥中」，則上訴人有據實告知系爭疾病，至
      為灼然。
    (2)證人楊世男即被上訴人保險業務人員，前於兩造間臺灣臺
      南地方法院91年度第20號民事案件中結稱「上訴人買二、
      三份保單，是由我太太承辦，直到第三份保單，上訴人才
      提及」（見臺灣臺南地方法院91年度保險字第20號民事案
      件92年1月20日言詞辯論筆錄第3頁），其中，證人所稱第
      三份保單即系爭保險契約，並可佐證上訴人確有據實告知
      系爭疾病。
    (3)證人楊翠娥即被上訴人保險業務人員，前於兩造間臺灣臺
      南地方法院91年度保險字第2O號民事案件中結稱「直到第
      三份保單投保時才以華濟醫院說明有出血狀況，此部份已
      做除外處理」（見本院91年度保險字第2O號民事案件92年
      1月20日言詞辯論筆錄第5頁），亦證上訴人確有據實告知
      系爭疾病。
    (4)上訴人確有據實告知被上訴人所稱系爭疾病，被上訴人並
      因此將「婦科疾病所致之保險事故，列為『居家療養終身
      健康保險附約』之除外責任」，更足為證。基上，上訴人
      既無遺漏告知「子宮肌瘤、子宮內膜異位瘤及卵巢囊腫及
      陰道異常出血」之病情，則被上訴人解除系爭保險契約，
      顯無理由。
二、本件確認標的係90年7月2日之系爭保險契約，原審判決竟以
    上訴人於90年3月25日年5月26日向被上訴人投保時，故意違
    反要保人之告知義務為由，認定被上訴人得解除系爭保險契
    約，實有違誤。再者，要保人之據實告知義務，乃基於「對
    價平衡」原則而來，系爭保險契約既批註「本契約被保險人
    因婦科疾病所致之保險事故，列為『居家療養終身健康保險
    附約』之除外責任」，顯已針對任何婦科疾病作除外約定，
    益證上訴人確已盡據實告知義務，且任何婦科疾病（包括子
    宮內膜癌）已在除外責任，則告知與否，並不影響兩造之「
    對價平衡」。又原審判決認定卵巢囊腫與子宮內膜癌間具有
    一定關聯性，更有誤會，上訴人係罹患「功能性卵巢囊腫」
    ，與「多囊性卵巢囊腫」有別，榮民總醫院函覆固稱「多囊
    性卵巢囊腫」與子宮內膜癌間具有一定關聯性，但本件上訴
    人係罹患「功能性卵巢囊腫」，與子宮內膜癌間並無關聯性
    ，況上訴人並未收到被上訴人之解除契約存證信函，自不生
    解除效力。原審既有上開違誤，爰提起本件上訴，並聲明：
    （一）原判決廢棄；（二）確認上訴人與被上訴人間保險單
    號碼：0000000000之「新保本終身壽險」及其附約「居家療
    養終身健康保險附約甲型」、「失能暨重大疾病豁免保險費
    」、「生命之愛」之保險契約關係存在。
貳、被上訴人則以：
一、上訴人前於90年3月22日（ 投保第一份保險契約之前三天，
    保單號碼：301751）至林志忠診所因下腹痛就醫，並經林志
    忠醫師診斷發現罹患卵巢囊腫並接受診療、用藥，在投保第
    二份保險契約（保單號碼：308845）前一個月內（即90年4
    月28日）又經嘉義基督教醫院診斷為卵巢囊腫，竟未於投保
    時據實告知被上訴人公司，被上訴人公司直至上訴人於91年
    3月22日申請保險理賠時，向嘉義基督教醫院調閱上訴人病
    歷始得知上訴人於投保時未於書面據實告知卵巢囊腫病史，
    被上訴人公司即依保險法第64條第2項於91年4月12日以台北
    敦南郵局第767號存證信函向上訴人解除上開三件保險契約
    。嗣後上訴人不服認上開保險契約解除不合法，遂以訴訟向
    被上訴人公司請求保險金，分別經台灣台南地方法院及台灣
    高等法院台南分院以91年保險字第20號判決、93年保險上易
    字第4號判決、及93年再易字第46號判決確定認： 被上訴人
    公司依保險法第64條第2項解除與上訴人間之三份契約係屬
    合法，被上訴人自無給付保險金義務。
二、系爭本件保險契約（含主約及附約）既經被上訴人公司於91
    年4月12日合法解除， 被上訴人自無給付保險金之義務無誤
    。合約既經合法解除，上訴人所稱失能暨重大疾病豁免保險
    費附約自失之附儷，亦已一併解除無誤。上訴人雖另稱並未
    簽收知悉被上訴人公司所寄發上開解除契約之存證信函云云
    ，惟上訴人分別於另案訴訟（原審證二判決第11頁、證三判
    決第21頁）爭點整理中不否認確實知悉且收受被上訴人公司
    解除兩造間之保險契約之存證信函，上訴人自應受其拘束等
    語，資為抗辯，並聲明：駁回上訴。
參、得心證之理由：
一、查上訴人先於90年5月26日向被上訴人公司投保「 防癌終身
    健康保險 」，保險號碼為301751。復於90年5月26日另投保
    「鴻運保本終身壽險」、保單號碼為308845，並附加「居家
    醫療終身健康保險附約 」，及於90年11月8日附加「歲歲平
    安傷害醫療保險附約」。嗣於90年7月2日再投保系爭保險契
    約即「新保本終身壽險契約」（保險生效日期為90年7月4日
    ），保單號碼為320227，保險金額為300,000元，並附加「
    居家療養終身健康保險附約 」，及於90年7月10日附加「失
    能暨重大疾病豁免保險費附約」。嗣於90年12月26日經嘉義
    華濟醫院診斷罹患子宮內膜癌，旋於91年1月5日在臺北榮民
    總醫院住院進行分期手術，切除子宮及兩邊卵巢。惟被上訴
    人已於91年4月12日以台北敦南郵局第767號存證信函，向上
    訴人解除保單號碼301751、308845及320227等三份保險契約
    （函附加之附約）之意思表示通知。又兩造間簽訂之保險號
    碼為301751及308845等二份保險契約（含附加契約在內）之
    效力，經本院以91年度保險字第20號給付保險金事件審理及
    由臺灣高等法院臺南分院以93年度保險上易字第4號事件審
    理、93年度再易字第46號事件審理後，均認定已由被上訴人
    合法解除在案等情，有保險契約書、人壽保險要保書、保險
    費送金單、被保險人告知事項表、新契約要保書內容變更申
    請書、承保條件變更同意書（見原審卷第7頁至第26頁） 、
    被上訴人解除保險契約之存證信函影本（同上卷第44頁），
    並經本院依職權調取本院以91年度保險字第20號、臺灣高等
    法院臺南分院93年度保險上易字第4號 、93年度再易字第46
    號等卷宗，核閱無訛，且為兩造所不爭，自堪信為真實。
二、上訴人主張兩造間保險法律關係仍存在，則為被上訴人所否
    認，並以前詞置辯，是兩造之爭點乃為：(1)上訴人是未盡據
    實說明義務；(2)系爭保險契約即「新保本終身壽險契約」（
    保險生效日期為90年7月4日），保單號碼為320227，保險金
    額為300,000元、「居家療養終身健康保險附約」、90年7月
    10日附加「失能暨重大疾病豁免保險費附約」是否業由被上
    訴人合法解除；(3)「卵巢囊腫」與「子宮內膜癌」之發生是
    否具有因果關係？
（一）按訂立契約時，要保人對於保險人之書面詢問，應據實說
      明；要保人故意隱匿，或因過失遺漏，或為不實之說明，
      足以變更或減少保險人對於危險之估計者，保險人得解除
      契約；其危險發生後亦同，保險法第64條第1項、第2項前
      段分別定有明文。又保險人之書面詢問係依可能發生危險
      之不同事實而分項詢問，要保人自應就各項詢問據實答覆
      ，保險人始能作正確之風險評估，以達保險契約之對價平
      衡原則，故要保人雖就單一問項已為陳述表明，然就其他
      詢問未為正確答覆，致影響保險人正確之評估時，尚難謂
      要保人已盡據實陳述之義務。查上訴人曾於89年5月間 ，
      經林志忠婦產科診所診斷發現有右側卵巢囊腫瘤約5至6公
      分；於同月26日前往高雄長庚醫院門診，主訴下腹疼痛，
      懷疑卵巢水瘤，經該院超音波檢查發現有一點六公分之子
      宮肌瘤，已排除卵巢水瘤之可能性；嗣自90年1月起 ，上
      訴人又因有不規則月經前往林志忠婦產科診所就醫， 3月
      間且因下腹疼痛急診，經超音波發現有卵巢腫瘤，懷疑扭
      轉，醫師並建議上訴人開刀；次至同年4月28日 ，上訴人
      在嘉義基督教醫院診斷罹患左側卵巢囊腫，於同年6月13
      日華濟醫院臨診斷為：子宮良性腫瘤等情，分別有本院依
      職權向林志忠婦產科診所（見本院91年度保險字第20號卷
      一第112頁至124頁）、高雄長庚醫院（卷一第75頁至82頁
      ）調閱，及被上訴人提供之嘉義基督教醫院病歷（本院91
      年度保險字第20號卷一第38頁），另有華濟院病理組織檢
      查報告可稽（同上卷二第86頁），上訴人對於前開病歷表
      之真正且均未爭執，又參以囊腫指含有囊胞的腫瘤，亦屬
      於腫瘤之一種，有台灣放射腫瘤學會函在卷可佐（見本院
      卷第85頁 ），足認上訴人於90年7月填載系爭被保險人告
      知事項表時，已知其有罹患腫瘤，然該表詢問過去五年內
      曾否被告知罹患腫瘤或因腫瘤接受過治療、診斷、用藥時
      ，上訴人竟填載「否」，有被保險人告知事項表附卷可稽
      （原審卷第24頁），則上訴人未有據實告知之事實，灼然
      甚明。上訴人雖稱：其已記載90年6月11日因陰道異常出
      血，於嘉義華濟醫院治療，醫師建議使用黃體素服用三個
      月，被上訴人因此已批註「本契約被保險人因婦科疾病所
      致之保險事故，列為『居家療養終身健康保險附約』之除
      外責任」，自屬已盡保險法第64條之告知義務云云。惟陰
      道出血與罹患腫瘤分屬不同之事實，其引發危險事故之風
      險機率亦顯不相同，自難僅以記載陰道異常出血，即謂已
      盡告知罹患腫瘤之義務。況腫瘤若轉變為惡性腫瘤，其移
      轉身體各部位器官之機率極高，實難僅以批註排除婦科疾
      病所致之保險事故理賠，即達成保險契約之對價平衡，是
      被上訴人抗辯上訴人故意違反要保人之告知義務，洵屬可
      採。又本件爭點在於上訴人罹患「腫瘤」有無據實告知被
      上訴人，而非上訴人於投保時有無罹患「癌症」，因此上
      訴人請求傳喚證人曾美燕，並向麻豆新樓醫院函查上訴人
      於90年10月18日體檢報告，以證明上訴人當時並未罹患癌
      症，核無必要，附此敘明。
（二）上訴人另主張卵巢囊腫並無轉變為子宮內膜癌之可能，伊
      未告知罹患卵巢囊腫與保險事故即子宮內膜癌並無關聯云
      云。然按要保人如主張保險人不得解除保險契約，應就保
      險事故與要保人所未告知或不實說明之事項並無關聯，且
      該事項已確定對保險事故之發生不具任何影響，即「對價
      平衡」並未遭破壞始可。查上訴人於90年12月間經華濟醫
      院診斷出罹患子宮內膜癌，本院曾函請行政院國軍退除役
      官兵輔導委員會臺北榮民總醫院醫院解釋卵巢囊腫與子宮
      內膜癌間關聯，其答覆稱：「卵巢囊腫發生在二十歲至四
      十歲年齡層，可分為 (一) 功能性囊腫，有慮泡囊腫、黃
      體囊腫和黃體膜囊腫，除了黃體膜囊腫，大部分在二至三
      公分大小，沒有症狀，普通四至八週內自動消失。(二)非
      功能性囊腫，如畸胎瘤、漿液和黏液腺瘤，有百分之二至
      二十為惡性。(三)多囊性卵巢囊腫，常常有多囊性卵巢囊
      腫症狀群之慢性不排卵及男性荷爾蒙過高，並伴有糖尿病
      、肥胖、高血壓。．．良性卵巢囊腫和子宮內膜癌之發生
      並沒有關聯。多囊性卵巢症候群常常伴有肥胖、糖尿病和
      高血壓，尤其不排卵症，缺少黃體素分泌之拮抗作用，發
      生長期之雌激素刺激子宮內膜而導致子宮內膜癌，有百分
      之十九至百分之二十五之病人發生子宮內膜癌，所以和子
      宮內膜癌有關聯性。 」有該院92年8月18日北總企字第○
      九二○○○八五七二號函附卷可稽（本院91年度保險字第
      20號卷二第68頁），參酌上訴人之病歷表，其有高血壓病
      史，且自承須服用黃體素，足證其因缺少黃體素分泌之拮
      抗作用，而有發生子宮內膜癌之機率甚明，是上訴人不實
      說明之事項與子宮內膜癌間具有一定關聯性，上訴人主張
      伊未告知事項與保險事故之發生並無關聯，亦不足取。
（三）按解除契約權，自保險人知有解除之原因後，經過一個月
      不行使而消滅；或契約訂立後經過二年，即有可以解除之
      原因，亦不得解除契約，保險法第64條第3項定有明文。
      查嘉義基督教醫院係於91年3月22日以「 保險公司病歷摘
      要查詢表」覆稱上訴人曾因「左側卵巢囊腫」於該院就醫
      ，有被上訴人所提出該查詢表足憑（同上卷一第38頁），
      加上必要之送達時間，則被上訴人乃於91年3月下旬至4月
      初之間收受該查詢表，應屬無疑，而被上訴人解除兩造保
      險契約之存證信函，則係於91年4月12日寄出 ，尚在一個
      月之除斥期間內，被上訴人之契約解除自屬合法。上訴人
      雖稱並未收受上開存證信函，惟查上訴人於91年9 月16日
      起訴主張被上訴人應給付保險金時，即於起訴書後附上系
      爭存證信函影本（見本院91年度保險字20號卷第9頁） ，
      倘未收受何能提出？且上訴人於該案及臺灣高等法院臺南
      分院93年度保險上易字第4號程序中，均不否認收受被上
      訴人公司解除兩造間保險契約之存證信函，有上開判決可
      徵，是其空言否認曾收受系爭存證信函，有違常情，不足
      採信。
三、綜上所述，上訴人投保系爭保險契約時，就要保書所詢問之
    前開事項，未據實告知，足以變更或減少被上訴人對危險之
    估計，符合保險法第64條第2項前段所定解除契約之事由 ，
    被上訴人並於91年4 月12日以郵局存證信函向上訴人合法表
    示解除系爭保險契約，則上訴人請求確認兩造間保險單號碼
    ：0000000000之「新保本終身壽險」及其附約「居家療養終
    身健康保險附約甲型」、「失能暨重大疾病豁免保險費」、
    「生命之愛」之保險契約關係存在，為無理由，不應准許。
    原審為上訴人敗訴之判決，並無不合。上訴意旨指摘原判決
    不當，求予廢棄改判，為無理由，應予駁回。
四、本件待證事實已臻明確，兩造其餘攻擊防禦方法及舉證，對
    判決結果已不生影響，爰不一一論述，併此敘明。
肆、本件第二審訴訟費用為裁判費4,800元，確定如主文第2項所
    示。
伍、據上論結，本件上訴為無理由，應依民事訴訟法第436條之1
    第3項、第449條第1項、第78條、第87條第1項，判決如主文
    。
中    華    民    國    97    年    7     月    24    日
                  民事第三庭審判長法  官  蔡美美
                                  法  官  林福來
                                  法  官  廖建彥
以上正本證明與原本無異。
本判決不得上訴。
中    華    民    國    97    年    7     月    24    日
                                  書記官  林木村


司法院資訊處製作；財團法人民間司法改革基金會備份。
